最高法院刑事判決　　　　　　　　　　　　　　　九十三年度台上字第四四四七號
　　上　訴　人　甲○○
　　選任辯護人　林國明律師
右上訴人因違反建築法案件，不服台灣高等法院台南分院中華民國九十年五月二十九
日第二審判決（八十八年度上訴字第五五八號，起訴案號：台灣台南地方法院檢察署
八十六年度偵字第一０八八六、一０九六一、一一四一六、一四０九０號），提起上
訴，本院判決如左：
    主  文
原判決關於甲○○部分撤銷，發回台灣高等法院台南分院。
    理  由
本件原判決認定上訴人甲○○為「茶匠茶坊」之業務負責人，於民國八十五年十月二
十一日起，向徠安企業股份有限公司（下稱徠安公司）承租坐落台南市○○路一一一
號建物一樓及地下室經營餐飲業，應維護防火避難設施合法使用，竟於承租後將上開
大樓一樓右側原有之違建鐵皮屋，違法闢建為廚房供營業使用。嗣於八十六年八月二
十一日上午十時三十分許，「茶匠茶坊」在地下一樓營業廳因電線走火引發火災，火
勢迅速擴張並延燒至二樓，一時濃煙密佈，二樓媚婷峰公司人員及在場消費顧客見狀
四處覓逃，部分媚婷峰員工及顧客由二樓防火門奔出攀過矮牆逃出戶外獲救，部分顧
客自二樓防火逃生門循正常逃生方向沿戶外逃生樓梯往一樓方向逃生，遭燻昏倒於木
門前，另部分逃生人員則因未見出口而受擁阻於二樓防火逃生梯附近（媚婷峰屋內）
，亦俱遭燻昏倒地不省人事；嗣警方人員據報後，到達現場展開滅火救人，計拖救出
俱已昏迷之女性受難者十八人送醫急救，同年八月二十二日、九月一日、十月二十四
日受難者中徐櫻芳（媚婷峰員工）、卓珠麗（顧客）、鄭素碧（媚婷峰員工）相繼死
亡，餘受難者謝惠菁、謝孟倫受有重大難治之傷害，其餘受傷名單詳如原判決附表所
示，並燒燬現供人使用之建築物（徠安公司所有之大樓）全燬，造成重大財物損失，
致生公共危險等情。因而撤銷第一審關於上訴人部分之判決，改判仍依想像競合犯規
定從重論處上訴人有供營業使用事實之建築物使用人，違反有關維護防火避難設施合
法使用規定，致人於死罪刑，固非無見。
惟查：(一)、有罪判決書所記載之犯罪事實，為論罪科刑適用法律之基礎，故凡與適用
法令有關之重要事項，必須詳加認定，明確記載，然後於理由內明認定犯罪事實所
憑之證據及認定之理由，始足為適用法令之依據。若事實未記載，而理由加以說明，
為理由失其依據。如事實有記載，理由未予說明，則為理由不備，按諸刑事訴訟法第
三百七十九條第十四款規定，其判決當然為違背法令。原判決以上訴人前開犯行觸犯
刑法第一百七十三條第二項失火燒燬現供人使用之建築物、第二百七十六條第二項業
務過失致人於死及建築法第九十一條第二項等罪，而依想像競合犯規定，從一重依建
築法第九十一條第二項論處上訴人罪刑。然事實欄對於前開事實之發生，上訴人在業
務上究竟有何過失及如何違反有關維護防火設施合法使用規定之事實，未為具體明確
之認定記載，已不足為適用法律論以業務過失致人於死及前開違反建築法想像競合犯
之依據，卻又於理由三謂上訴人為茶匠茶坊之負責人，疏未注意維護營業場所之公共
安全，造成電線走火而燒燬附近供人使用之建築物房屋之全燬，自難卸責。參以茶坊
屋內設計竟有「內部裝修材料不符」、「避難層出入口封閉或阻塞」、「安全梯封閉
或阻塞」等違反維護防火避難設施之情況，有建築防火避難設施與設備安全檢（複）
查報告書影本附卷可按。足證上訴人因違反有關維護防火避難設施合法使用，對上開
火災之發生及迅速擴大，均有應注意防止之義務，詎均疏於注意，並疏於維護防火避
難設施之合法使用，致火勢迅速延燒，造成徐櫻芳、卓珠麗、鄭素碧三人死亡及原判
決附表所示十五人受輕、重傷害，上訴人因違反有關維護防火避難設施合法使用及失
火造成巨禍，並致生公共危險甚明，其過失與被害人之死亡具有相當因果關係等語。
該項理由之說明亦有失依據。(二)、科刑判決書所認定之事實為判斷適用法令當否之準
據，法院應將依職權認定與論罪科刑有關之事實，翔實記載，然後於理由內逐一說明
其憑以認定之證據，並使事實認定與理由說明，互相適合，方為合法。倘若事實認定
與理由說明，不相一致，或事實或理由之記載，前後齟齬，按諸刑事訴訟法第三百七
十九條第十四款後段規定，均屬判決理由矛盾之當然違背法令。原判決事實欄認定記
載上訴人承租前開建物後，將上開大樓一樓右側原有之違建鐵皮屋，違法闢建為廚房
供營業使用一節，是否指上訴人該行為違反有關維護防火避難設施合法使用之規定，
且與電線走火，引發火災，致在二樓之上開人員逃生不及，遭燻昏死亡，有相當因果
關係？若然，該項事實似認定上訴人將原有鐵皮屋改為廚房供營業使用有礙逃生，與
其理由甲之五謂本件火災被害人之死亡，與上訴人廚房之木門有無被以鐵線綑綁封死
，並無必然之因果關係，因認上訴人被訴將一樓廚房之木門以鐵線綑死，使被害人於
火災時無法逃生，致遭燻死部分，不能證明上訴人犯罪，而不另為無罪諭知之說明，
不相適合，亦有理由矛盾之可議。(三)、審理事實之法院，對於案內與待證事實有重要
關係，而應依法調查之證據，如未依法調查或雖已調查而未調查明白，即與證據未經
調查無異，如率行判決，其判決當然為違背法令。卷附內政部消防署八十七年三月二
日八十七消署調字第八七｜００一一號函檢送之台南市○○路一一一號火災現場勘查
報告謂二樓火勢係由出入口附近蔓延，且二樓往一樓安全梯被封閉阻礙逃生，致造成
二樓內部十八人因逃生不及，由消防搶救人員救出火場，而受不同程度之傷害等語（
第一審卷第一三二、一三三頁）。原判決亦認被救出之十八位受難人員，嗣有三人相
繼死亡，其餘分別受輕重傷。如果無訛，是否指火災時該十八位受難者未能自行逃生
，係因二樓往一樓之安全梯被封閉阻礙逃生所致？若然，該安全梯是否為上訴人所封
閉？與上訴人是否成立前開罪名，至有關係，原審未詳加究明釐清，遽論處上訴人前
開罪刑，尚嫌速斷，審理猶有未盡。上訴意旨指摘原判決關於上訴人部分不當，尚非
全無理由，應認原判決關於上訴人部分有撤銷發回更審之原因。
據上論結，應依刑事訴訟法第三百九十七條、第四百零一條，判決如主文。
中　　　華　　　民　　　國　　九十三　　年　　　八　　　月　　二十六　　日
                              最高法院刑事第十二庭
                                  審判長法官  陳　正　庸
                                        法官  賴　忠　星
                                        法官  王　居　財
                                        法官  張　清　埤
                                        法官  林　開　任
      右正本證明與原本無異
                                              書  記  官
中　　　華　　　民　　　國　　九十三　　年　　　九　　　月　　　三　　　日
                                                                        Ｅ
